【裁判字號】    98,家上,42
【裁判日期】    981230
【裁判案由】    離婚
【裁判全文】
臺灣高等法院高雄分院民事判決          98年度家上字第42號
上  訴  人  甲○○
訴訟代理人  樓嘉君律師
被上訴人    丙○○
                        3號
訴訟代理人  李宏文律師
上列當事人間請求離婚事件，上訴人對於民國98年5 月27日臺灣
高雄地方法院96年度婚字第1261號第一審判決提起上訴，本院於
98年12月16日言詞辯論終結，判決如下：
    主  文
上訴駁回。
第二審訴訟費用由上訴人負擔。
    事實及理由
一、本件上訴人起訴主張：兩造於民國（下同）81年8 月22日結
    婚，上訴人前於94年1 月3 日對被上訴人提起離婚訴訟，經
    原審於94年5 月9 日以94年度婚字第123 號民事判決（下稱
    前案）駁回上訴人離婚訴訟，並於94年6 月3 日確定。詎兩
    造間於前案判決確定以後，復有下述情形：(一)被上訴人於93
    年11月間，扣留上訴人之國民身分證、存摺、印章及高爾夫
    球球桿等私人物品，上訴人因而向戶政機關申請補發國民身
    分證，詎被上訴人竟於95年間，告發上訴人及上訴人之父乙
    ○○涉有使公務員登載不實罪嫌，故意陷上訴人及上訴人之
    父乙○○於罪。(二)被上訴人懷疑上訴人外遇，於95年間，再
    度對於上訴人提出通姦告訴，被上訴人視上訴人為仇敵。復
    於96年5 月1 日前，將被上訴人所有之象牙印章損壞。(三)被
    上訴人經常使用不堪入耳之言語，辱罵上訴人；且先後於95
    年4 月28日、96年8 月4 日、96年9 月6 日傳真文件至上訴
    人任職之公司，意圖破壞上訴人名譽及使上訴人喪失工作。
    (四)被上訴人於97年8 月12日，寄發其內載有「經文中的故事
    不再只是故事，在你的身上真實呈現，不義之人要付出極悲
    慘、可憐或整個種族被神滅亡的命運」等語之電子郵件（下
    稱系爭電子郵件）予上訴人，詛咒上訴人。(五)被上訴人疑似
    與他人從事性行為而患有性病，生活靡爛。(六)兩造分居已有
    數年，彼此感情不睦，互不往來，且被上訴人經常出國。兩
    造間業已形同陌路，已無互信及感情存在，兩造間婚姻關係
    之互信、互諒及誠摯之基礎早已破裂殆盡，難有回復之可能
    ，且被上訴人性情兇暴，非無歸責之原因，爰依民法第1052
    條第2 項之規定，求為准上訴人與被上訴人離婚之判決（原
    審為上訴人敗訴之判決，上訴人不服，提起上訴）。上訴聲
    明：(一)原判決廢棄。(二)准上訴人與被上訴人離婚。(三)第一、
    二審訴訟費用由被上訴人負擔。
二、被上訴人則以：被上訴人從未扣留上訴人之國民身分證及其
    他物品，被上訴人告發上訴人涉嫌使公務員登載不實罪，並
    無可歸責之事由。上訴人確與訴外人張愛萍通姦，並非被上
    訴人單純之懷疑。被上訴人否認損壞上訴人之象牙印章。被
    上訴人於95年4 月28日、96年8 月4 日、96年9 月6 日傳真
    所載內容均屬實在，並無辱罵上訴人之言詞，縱令內容涉及
    上訴人私德亦僅係被上訴人一時忿激所致。被上訴人於97年
    8 月12日寄發系爭電子郵件援用聖經中諸多不義之人遭上帝
    嚴重懲罰之悲慘命運，以為上訴人之警戒。又被上訴人係因
    上訴人之傳染而患有性病。上訴人目前仍與訴外人張愛萍於
    大陸地區同居，此為兩造感情不睦、長期分居之主因，況被
    上訴人曾對上訴人提起履行同居之訴，然上訴人一直未返家
    履行同居義務，亦未支付生活費用，縱認兩造有難以維持婚
    姻之重大事由，上訴人就該重大事由，亦應負完全之責任等
    語，資為抗辯。並答辯聲明：(一)上訴駁回。(二)第二審訴訟費
    用由上訴人負擔。
三、兩造不爭執事項：
  (一)兩造於81年8 月22日結婚。
  (二)被上訴人於93年11月10日，因上訴人與訴外人張愛萍通姦，
    並生有一子即訴外人許德棠，對於上訴人提出通姦之告訴，
    嗣經臺灣高雄地方法院檢察署（下稱高雄地檢署）檢察官以
    94年度偵字第4589號案件起訴後，由原審於94年8 月22日以
    94年度易字第1017號刑事判決判處有期徒刑6 月，嗣檢察官
    不服，提起上訴，經本院於94年12月20日以94年度上易字第
    734 號刑事判決駁回上訴而告確定。
  (三)上訴人於94年1 月3 日對於被上訴人提起離婚訴訟，經原審
    以前案審理，其後，被上訴人於94年1 月19日對於上訴人提
    起反訴，訴請上訴人履行同居；嗣經原審審理結果，於94年
    5 月9 日判決上訴人離婚之訴駁回；上訴人應與被上訴人同
    居，於94年6 月3 日確定。
  (四)被上訴人曾經委由李宏文律師於94年1 月3 日寄發信函予上
    訴人，信函中載有「許君個人之身分證、機車駕照、存摺、
    印章2 枚、房屋及土地權狀，均存放於吾等2 人住所向來置
    放位置，許君可隨時前往取回，又何須本人歸還？」等語。
  (五)被上訴人於95年3 月10日向高雄地檢署告發上訴人及上訴人
    之父乙○○涉有使公務員登載不實罪嫌，經高雄地檢署檢察
    官以95年度偵字第15226 號案件聲請簡易判決處刑，嗣經原
    審改依通常程序審判，於97年2 月13日以96年度易字第3668
    號刑事判決諭知上訴人及上訴人之父乙○○無罪。其後，檢
    察官不服提起上訴，再經本院於97年6 月11日以97年度上易
    字第295 號刑事判決駁回上訴而告確定。
  (六)被上訴人於95年間，因懷疑上訴人與訴外人張愛萍復有通姦
    之行為，再度對於上訴人提出通姦之告訴，嗣經高雄地檢署
    檢察官以95年度偵字第15226 號案件偵查後，認被上訴人犯
    罪嫌疑尚有不足，而於96年4 月13日為不起訴之處分。
  (七)被上訴人於95年4 月28日、96年8 月4 日、96年9 月6 日分
    別傳真編號1 傳真、編號2 傳真、編號3 傳真至上訴人任職
    之公司。
  (八)被上訴人於97年8 月12日寄發系爭電子郵件予上訴人。
四、本件兩造爭執事項：(一)上訴人主張被上訴人有前開行為，而
    有不能同居之正當理由，是否可採？(二)上訴人依民法第1052
    條第2 項之規定，訴請與被上訴人離婚，有無理由？茲分述
    如下：
  (一)上訴人主張被上訴人有前開行為，而有不能同居之正當理由
    ，是否可採？
  1.上訴人主張：被上訴人於93年11月間，扣留上訴人之國民身
    分證、存摺、印章及高爾夫球球桿等私人物品，上訴人因而
    向戶政機關申請補發國民身分證，詎被上訴人竟於95年間，
    告發上訴人及上訴人之父乙○○涉有使公務員登載不實罪嫌
    ，故意陷上訴人及上訴人之父乙○○於罪云云，並聲請訊問
    證人蔣子駿、乙○○及李慶榮律師為證。經查，被上訴人否
    認扣留上開物品，證人蔣子駿結證：伊曾陪同上訴人之父乙
    ○○前往高雄縣鳳山市○○街63號10樓1 次，僅見到管理員
    ，管理員告知被上訴人不在，即行返回等語（原審卷第209
    、210 頁）、證人乙○○證稱：我總共去過被上訴人家二次
    ，管理員說她不在家，所以都沒有碰上，也沒有聯絡上；跟
    被上訴人電話聯絡一次，請她把身分證交回來，後來她沒有
    回電等語（本院卷第129 頁），均不足證明被上訴人有何扣
    留上開物品，或故意陷上訴人及上訴人之父乙○○於罪之情
    。況且，被上訴人於前案訴訟中所提出其委由李宏文律師於
    94年1 月3 日寄發予上訴人於前案之訴訟代理人李慶榮之信
    函，業已載明「許君個人之身分證、機車駕照、存摺、印章
    2 枚、房屋及土地權狀，均存放於吾等2 人住所向來置放位
    置，許君可隨時前往取回，又何須本人歸還？」等語，有上
    開函件影本1 份在卷可按（原審卷第95頁）；上訴人於收受
    上開信函及前案判決之後，應知其國民身分證及上開其他物
    品，仍在家中，然上訴人卻未自行返家拿取，而向戶政機關
    申請補發國民身分證，被上訴人乃告發上訴人及上訴人之父
    乙○○涉嫌使公務員登載不實罪，難謂有何故意陷上訴人及
    上訴人之父乙○○於罪。至上訴人主張其先前多次委請李慶
    榮律師要被上訴人交還身分證等必要文件，聲請詢問證人李
    慶榮律師云云，惟查被上訴人並無主動交付上訴人身分證等
    之義務，縱予通知，亦不能證明被上訴人有扣留上訴人之身
    分證等物品，本院認無詢問之必要，爰不予調查。此外，上
    訴人復未能提出其他證據以實其說，上訴人上開部分之主張
    ，自不足採。
  2.上訴人又主張：被上訴人懷疑上訴人外遇，於95年間，再度
    對於上訴人提出通姦告訴，被上訴人視上訴人為仇敵。復於
    96 年5月1 日前，將被上訴人所有之象牙印章損壞云云。惟
    查上訴人因與訴外人張愛萍通姦，經刑事法院判處徒刑確定
    ，而上訴人又經原審判決應與被上訴人履行同居確定，上訴
    人仍居住大陸而未與被上訴人同居，被上訴人因而懷疑上訴
    人外遇，於95年間再度對於上訴人提出通姦告訴，於情不悖
    ，自不能以此即認被上訴人視上訴人為仇敵，上訴人此部分
    主張，自不足採。其次，上訴人主張被上訴人將上訴人所有
    象牙印章損壞，為被上訴人所否認。經查，證人乙○○證稱
    ：被上訴人將物品置於紙箱中，交予管理員，伊向管理員拿
    取，拿回紙箱之後，第2 日或第3 日發現印章損壞等語（原
    審卷第212 頁），而未證述親聞親見被上訴人有何故意損壞
    象牙印章之行為，自不足據以認定被上訴人有何損壞上訴人
    所有之象牙印章之行為，上訴人此部分之主張，自不足採。
    至上訴人聲請向永豐銀行鳳山分行調取上訴人「原留印鑑」
    及「95年4 月20日」之取款條，縱予調取，亦不能證明上開
    象牙印章係被上訴人損壞，故無調查之必要。
  3.上訴人復主張：被上訴人經常使用不堪入耳之言語，辱罵上
    訴人；且先後於95年4 月28日、96年8 月4 日、96年9 月6
    日傳真文件至上訴人任職之公司，意圖破壞上訴人名譽及使
    上訴人喪失工作云云，並提出便條紙為證。經查，該便條僅
    在抱怨上訴人未做讓被上訴人開心的事，而卻與大陸女子通
    姦並生有一子，還回來扮演恩愛夫妻給外人看，有何意義云
    云，難謂被上訴人係使用不堪入耳之言語，辱罵上訴人。此
    外，上訴人並未舉證以實其說，上訴人此部分之主張，自難
    採信。其次，被上訴人於95年4 月28日、96年8 月4 日、96
    年9 月6 日分別傳真至上訴人任職公司文件（原審卷第11至
    16 頁 ）。然查，上開傳真之內容，或為陳述兩造間訴訟之
    經過、被上訴人個人因雙方爭訟所受之心理創傷、上訴人經
    高雄地檢署檢察官傳喚2 次未到，檢察官依法可以拘提、通
    緝，及希望上訴人對其提出之民事訴訟，能夠親自應訴，而
    非委任其父乙○○處理；或向上訴人敘述其個人於友人詢問
    時向友人陳述之言語、友人所述之內容、個人內心之感受，
    及以雙方共同信仰之宗教語言，勸勉上訴人；或在表示其將
    於下個月前往上海，希望與上訴人見面，且不介意與上訴人
    通姦之對象及非婚生子女一同見面。上開傳真無非希望上訴
    人之上司能夠協助勸說上訴人親自出面處理家庭紛爭、冀望
    訴諸良心及宗教使兩造重修舊好、希望與上訴人相約見面，
    尚難據以認定被上訴人有何意圖破壞上訴人工作或名譽、意
    圖使上訴人喪失工作之情事，上訴人此部分之主張，自不足
    採。
  4.上訴人再主張：被上訴人於97年8 月12日，寄發系爭電子郵
    件予上訴人，詛咒上訴人云云。惟觀諸系爭電子郵件記載之
    內容，核與一般聖經之講述者講述聖經中所謂不義之人之下
    場，藉以勸勉教友之情形，並無不同，可知被上訴人無非係
    以雙方共同信仰之聖經中之故事，勸勉上訴人，尚難認被上
    訴人有何以系爭電子郵件詛咒上訴人，使上訴人受有心理壓
    力等情，上訴人此部分之主張，自無足取。
  5.上訴人又主張：被上訴人疑似與他人從事性行為而患有性病
    ，生活靡爛云云，惟查依卷附黃泌尿科皮膚科診所乙種診斷
    證明書影本之記載（原審卷第235 頁），充其量亦僅能證明
    被上訴人曾於93年7 月13日前往黃泌尿科皮膚科診所施行陰
    部尖龜濕疣電燒處置，並於93年7 月16日、19日、22日、26
    日及29日複診，然並不能證明被上訴人與他人從事性行為患
    有性病而生活靡爛之事實。上訴人此部分之主張，亦無足取
    。至上訴人聲請向中央健康保險局調查被上訴人之就診資料
    ，本院認無調查之必要，爰不予調查。
  6.上訴人另主張：被上訴人對於上訴人之履行同居訴訟，雖然
    勝訴，惟此乃被上訴人欲取得對於上訴人主張離婚之理由，
    且被上訴人於履行同居訴訟判決確定後，扣留上訴人身分證
    及其他物品未還，復告發上訴人及上訴人之父乙○○涉有使
    公務員登載不實罪嫌，上訴人如何能履行同居義務，上訴人
    有不能同居之正當理由云云。惟查，被上訴人於前案判決確
    定迄今，均未對於上訴人提出離婚訴訟，果如上訴人主張被
    上訴人對於上訴人之履行同居訴訟，乃被上訴人欲取得對於
    上訴人主張離婚之理由，被上訴人豈有於訴請上訴人履行同
    居之判決確定以後，長達數年仍未對於上訴人提出離婚訴訟
    ，是上訴人此部分主張，自不足採；其次，被上訴人於前案
    審理中即已表示上訴人之身分證及其他物品，均在家中，並
    未扣留，上訴人可自行回家拿取，如上訴人於上開履行同居
    訴訟判決確定之後，確實依照判決之內容履行同居，自可於
    回家履行同居之際，一併拿取身分證，而無另行向戶政機關
    申請補發身分證之必要；被上訴人亦無因其另向戶政機關申
    請補發身分證，而告發上訴人及上訴人之父乙○○涉有使公
    務員登載不實罪嫌之可能。上訴人以被上訴人告發伊及伊父
    乙○○涉有使公務員登載不實罪嫌，據以主張有不能同居之
    正當理由，自無足取。又上訴人經判決應與被上訴人履行同
    居確定後，迄未返家與被上訴人同居，則其執被上訴人經常
    出國，有不能同居之正當理由云云，亦無可採。
  (二)上訴人依民法第1052條第2 項之規定，訴請與被上訴人離婚
    ，有無理由？
  1.按夫妻之一方有民法第1052條第1 項各款以外之重大事由，
    難以維持婚姻者，夫妻之一方得請求離婚。但其事由應由夫
    妻之一方負責者，僅他方得請求離婚，民法第1052條第2 項
    定有明文。民法親屬編於74年修正後，於第1052條增列第2
    項離婚事由之概括規定，其目的在使夫妻請求裁判離婚之事
    由較富彈性。是夫妻間發生足使婚姻難以維持之重大事由者
    ，雖不符合該條第1 項所列各款情形，亦無不准依該法條第
    2 項訴請離婚之理。上開法條所稱「有前項以外之重大事由
    ，難以維持婚姻者」，係以婚姻是否已生破綻而無回復之希
    望為其判斷之標準。而婚姻是否已生破綻無回復之希望，則
    應依客觀之標準，即難以維持婚姻之事實，是否已達於倘處
    於同一境況，任何人均將喪失維持婚姻之意願而定。婚姻如
    有難以維持之重大事由，於夫妻雙方就該事由均須負責時，
    應比較衡量雙方之有責程度，僅責任較輕之一方得向責任較
    重之他方請求離婚，如雙方之有責程度相同，則雙方均得請
    求離婚，始符民法第1052條第2 項規定之立法本旨。
  2.查，被上訴人於95年間，向高雄地檢署告發上訴人及上訴人
    之父乙○○涉有使公務員登載不實罪嫌；且懷疑上訴人外遇
    ，於95年間再度對於上訴人提出通姦告訴；並於95年4 月28
    日、96年8 月4 日、96年9 月6 日分別傳真文件至上訴人任
    職之公司，及兩造自前案判決確定後，分居已有數年，彼此
    感情不睦，互不往來，足認兩造夫妻間互愛、互敬、互諒之
    珍貴情操與彼此扶持、患難與共之感情業已蕩然無存，堪認
    任何夫妻處於同一境況，均將喪失維持婚姻之意願，兩造婚
    姻所生之破綻應無回復希望，兩造間顯有難以維持婚姻之重
    大事由存在；惟該重大事由，乃肇因於上訴人與大陸女子通
    姦，並於前案判決上訴人應與被上訴人履行同居確定後，上
    訴人仍不願與被上訴人履行同居，以維護婚姻之和諧幸福所
    致，而被上訴人亦未尋求更積極之行為化解兩造之僵局，以
    求解決婚姻困境之誠意，致兩造間業已形同陌路，已無互信
    及感情存在。兩造婚姻之破綻，本院綜合上情以觀，認上訴
    人就該重大事由之發生，其有責程度較被上訴人為重。從而
    ，揆之前揭說明，上訴人依民法第1052條第2 項，訴請本院
    准其與被上訴人離婚，即屬無據。
五、綜上所述，上訴人依民法第1052條第2 項，訴請准其與被上
    訴人離婚，為無理由，不應准許。原審為上訴人敗訴之判決
    ，並無不合。上訴意旨，指摘原判決不當，求予廢棄改判，
    為無理由，應予駁回。
六、據上論結，本件上訴為無理由，依民事訴訟法第449 條第1
    項、第78條，判決如主文。
中    華    民    國    98    年    12    月    30    日
                            家事法庭
                                審判長法官  曾錦昌
                                法      官  田平安
                                法      官  魏式璧
以上正本證明與原本無異。
如對本判決上訴，須於判決送達後20日內向本院提出上訴狀，其
未表明上訴理由者，應於上訴後20日內向本院提出上訴理由書（
均須按他造當事人之人數附繕本）。上訴時應提出委任律師或具
有律師資格之人之委任狀，並依附註條文規定辦理。
中    華    民    國    99    年    1     月    4     日
                                書  記  官  梁美姿
附註：
民事訴訟法第466 條之1 ：
對於第二審判決上訴，上訴人應委任律師為訴訟代理人，但上訴
人或其法定代理人具有律師資格者，不在此限。
上訴人之配偶、三親等內之血親、二親等內之姻親，或上訴人為
法人、中央或地方機關時，其所屬專任人員具有律師資格並經法
院認適當者，亦得為第三審訴訟代理人。
第1 項但書及第2 項情形，應於提起上訴或委任時釋明之。

司法院資訊處製作；財團法人民間司法改革基金會備份。
